【裁判字號】    92,上訴,1594
【裁判日期】    921216
【裁判案由】    妨害自由等
【裁判全文】
臺灣高等法院臺中分院刑事判決                  九十二年度上訴字第一五九四號
    上  訴  人
    即  被  告  丙○○
    選任辯護人  黃錦郎
    上  訴  人
    即  被  告  乙○○
    選任辯護人  鄭晃奇
                洪嘉鴻
右上訴人等因妨害自由等案件，不服臺灣台中地方法院九十二年度訴字第一○六八號
中華民國九十二年七月十五日第一審判決（起訴案號：臺灣台中地方法院檢察署九十
二年度偵字第四六七七號），提起上訴，本院判決如左：
      主  文
上訴駁回。
      事  實
一、丙○○因戊○○積欠其約新台幣（下同）三十九萬元之債務屢欠不還，雙方迭有
    金錢糾紛（實際債權人為丙○○之妻郭秀月），丙○○為使戊○○返還債務，竟
  與乙○○及二名真實姓名年籍不詳之成年男子（其中一位綽號「阿原」，係乙○○之友人，下稱二名不詳姓名男子），共同基於妨害自由及傷害之犯意聯絡，由
    乙○○與上揭二名不詳姓名男子，於民國（下同）九十二年一月二十九日上午十
    時四十分許，駕駛車牌號碼ＺＫ─五八八○號自用小客車，至臺中縣外埔鄉○○
    路八十九號戊○○公司附近之停車場，以強拉上車之非法方法剝奪戊○○之行動
    自由，將戊○○強載至臺中縣大安鄉南埔堤防內（下稱南埔堤防）與騎機車前來
    之丙○○會合，丙○○、乙○○等四人並強逼戊○○必須償還積欠丙○○之款項
    ，因戊○○無法還錢，即遭乙○○及該二名不詳姓名男子毆打，致戊○○受有腦
    振盪及身體多處挫傷之傷害。乙○○與上揭二名不詳姓名男子為逼戊○○儘快償
    還欠款，復以前揭汽車，強載戊○○至大甲溪旁堤防內，挖掘寬約兩尺、深約一
    公尺之坑洞，命戊○○蹲坐進坑洞內，並以石頭填入坑洞之非法方法，致戊○○
    之行動自由受妨害，期間戊○○為求脫身乃多次打電話向其家人及友人商借款項
    以求還款脫身，嗣戊○○之家人接獲電話後報警，經臺中縣警察局大甲分局大安
    分駐所巡邏員警陳鴻裕、甲○○趕至現場後，乙○○等人見警來到始先行離去，
    戊○○則趁機逃脫因而查獲上情。
二、案經戊○○訴由臺中縣警察局大甲分局報請臺灣臺中地方法院檢察署檢察官偵查
    起訴。
      理  由
一、訊據被告乙○○及丙○○固不否認有於上揭時、地載告訴人戊○○至上開處所商
    討解決債務等情，惟彼二人均矢口否認有何上開犯行。被告乙○○辯稱：告訴人
    戊○○是自己主動連絡要跟丙○○處理債務，伊並未強押他上車，期間並未打他
    ，坑洞是告訴人戊○○自行在附近田裡取得工具所挖掘，伊並無挖掘，實無告訴
    人所指之犯行云云；被告丙○○則辯稱：是告訴人主動連絡要跟伊處理債務，伊
    接獲戊○○之電話後，方騎機車到達南埔堤防與告訴人會合，伊雖曾向乙○○講
    過告訴人欠錢不還請伊幫忙解決的事，但那已經是很久以前的事，當天並無告訴
    人所指之犯行云云。惟查：
(1)、右揭犯罪事實，業據告訴人戊○○指述綦詳。且證人即警員陳鴻裕於偵訊中及原
    審調查時到庭具結證稱：（你在九十二年一月二十九日上午十一時許，是否有在
    堤防邊救戊○○？）大概是下午一時五十分許，戊○○的家人打電話報警，說戊○○被押到大安溪的河堤．．．，我們到現場時看到乙○○開白色車載丙○○從
    溪的外圍出來，另外還有二名不詳年籍男子跟我們說，他們有一位保險同業被抓
    到溪底來埋，他們是專程從台中趕來找他，該二名不詳年籍的男子就跑上丙○○
    、乙○○的白色車走了，我看到戊○○時，戊○○的褲子濕掉了，也有受傷等語
    （參見九十二年三月十二日偵訊筆錄，偵查卷宗第四十頁）；（回到現場蒐證情
    形？）我回去現場看，那個現場在河畔，有一個坑洞，我當時有下去站，可以蹲
    下去，深約到我的膝蓋，約五十公分深左右，洞內有大小石頭約有一、二十顆，
    直徑大約有三十公分左右，現場沒有看到挖洞的工具，依我的判斷坑洞應該是用
    鋤頭挖出的，應該是新挖的洞不是舊洞，因為旁邊的泥土都是濕的，不可能是用
    手挖的，洞要挖多久我不知道，我第一次去時，剛開始只有看到二個年輕人，後
    來看到在庭的被告二人有開壹台白色的車子載走那二個年輕人，白色車子離開時
    是坐四個人等語（見原審九十二年六月十二日訊問筆錄）。另證人即警員甲○○
    於偵查中及原審調查時到到庭具結證稱：（你到現場時看到什麼情形？）我到現
    場時看到二名年輕人（應是三人之誤）在堤防內看到我們就跑，戊○○有打行動
    電話給我，電話中告訴我說不敢出來，要看剛剛押他之人是否走了等語（見九十
    二年三月二十一日偵訊筆錄）；（當時你處理情形如何？）當時是派出所接獲報
    案，我們當時在巡邏，所以由我們前往現場處理，當時有三個年輕人在那邊跑，
    我們就叫他們，他們一直跑，我們迴轉過來追到他們，問他們來這裡做什麼，當
    時他們跟我們說他們是被害人的朋友，被害人被脅持，他們從台中過來救被害人
    。這幾個年輕人後來跟在我們後面走，走了約五十公尺，後來有一輛白色車子過
    來他們就坐上車子就走了，那白色車子的駕駛就是在庭的乙○○。（你們後來如
    何找到被害人？）後來被害人又打電話到派出所，問得我們電話後，被害人就打
    電話給我們，我們才找到他。我們看到被害人時，被害人當時站在溪中，跑不動
    的樣子並很驚慌的樣子，我們看到他跑不動我們就涉溪去扶他到警車，我們看到
    的坑洞是在岸邊。當時被害人有說他被人挖洞要被埋等語（見原審九十二年五月
    二十九日訊問筆錄），且於本院審理時再傳訊甲○○，其所供與上開證詞亦相符
    合。另證人即告訴人之妹蘇淑敏於偵查中亦到庭證稱：（九十二年一月二十九日
    上午十一時到下午十三、四時之間，有無接到戊○○的電話？）有，期間接到數
    通我哥哥（即戊○○）的電話，戊○○說他被刻印章的「阿堯」抓走，．．．要
    我幫忙籌湊二十萬元還錢等語（見九十二年三月二十八日偵訊筆錄），是依上揭
    證人之證述以觀，核與告訴人指訴之情節相符，足徵告訴人戊○○確有遭被告二
    人妨害自由、傷害，始對外籌款並求救之事實，被告二人辯稱係告訴人自行連絡
    欲解決債務乙情，顯與常情不符，難認實在。
(2)、被告丙○○、乙○○二人於原審審理時均不否認告訴人確有積欠丙○○之債務不
    還，且丙○○曾經告知乙○○請其幫忙解決乙情（見原審九十二年七月一日訊問
    筆錄），衡諸被告乙○○與告訴人戊○○並無債務關係，卻由被告乙○○載告訴
    人至南埔堤防與被告丙○○談所謂債務問題，於警方到達時，被告二人與二名不
    詳姓年男子方一起駕車離開，告訴人蘇景融始狼狽出現之情，且現場埋告訴人之
    坑洞確係新挖的，而告訴人之妹蘇淑敏亦確曾於告訴人遭暴力討債之際接獲告訴
    人商借款項還款以求脫身之電話等情，依常情推斷，被告二人確有事先同謀，以
    強暴方式妨害告訴人自由及傷害告訴人，要求告訴人清償積欠被告丙○○之債務
    之事實；此外，本件並有現場照片四幀及光田綜合醫院出具之診斷書一紙附卷可
    稽，是被告二人上揭所辯，不外事後畏罪卸責之詞，不足採信，本件事證明確，
    被告二人之犯行均堪認定。
二、核被告乙○○、蘇景堯二人所為均係犯刑法第三百零二條第一項之妨害自由罪及
    刑法第二百七十七條第一項之傷害罪。公訴人雖僅就被告二人妨害自由之犯行提
    起公訴，然檢察官就犯罪事實一部起訴者，其效力及於全部，本件被告二人傷害
    部分之犯罪事實，係被告二人強押告訴人至南埔堤防後，為逼討債務始另行出手
    毆打告訴人，則依當時之情況觀之，尚難認係因妨害自由之當然結果（最高法院
    二十九年度上字第五七四號判例參照），公訴人認係實施強暴、脅迫行為之當然
    結果，而為妨害自由之行為所吸收，尚有誤會，且傷害部分之犯行，與前揭論罪
    科刑之妨害自由部分，有方法、目的之牽連犯關係，為裁判上一罪，法院自得併
    予審究；又被告二人雖強押告訴人至上揭不同之處所，然此均係基於同一妨害自
    由犯意之接續行為，僅侵害一個法益，只論以一罪，均附此敘明。被告二人與上
    揭二名姓名不詳之男子，有犯意聯絡及行為分擔，均為共同正犯。又被告二人所
    犯上揭二罪間，有方法目的之牽連關係，為牽連犯，均應從一重之刑法第三百零
    二條第一項之妨害自由罪處斷。原審依刑法第二十八條、第二百七十七條第一項
    、第三百零二條第一項、第五十五條，罰金罰鍰提高標準條例第一條前段，審酌
    被告二人以妨害自由及傷害之方式暴力討債，犯罪所生危害非輕，犯後猶飾詞圖
    卸刑責，態度非屬良好，及其犯罪之動機、目的、手段與未能與告訴人達成和解
    取得諒解等一切情狀，分別量處如原審主文所示之刑。被告丙○○上訴意旨以告
    訴人之指訴前後不一，且從電話之通聯紀錄，除告訴人有與其家人聯絡之外，告
    訴人有多次與被告丙○○聯絡，足證告訴人係主動告知其妹欲還欠款，被告丙○○被邀始到現場，其到場均時間甚短，其不知乙○○對告訴人施暴之情事，被告
    丙○○與乙○○絕無共同在場實施不法行為，及與乙○○等人主觀犯意聯絡云云
    ，惟查被告丙○○有本件犯行，告訴人已指訴明確，而本院審理時，乙○○亦稱
    ：「是戊○○打電話給丙○○說要去他的店裡，丙○○說他的店裡有人不方便，
    邀他去外面講˙˙˙」，「（丙○○第一次過來會合時，他在現場停留多久？）
    答：大約一、二十分鐘」，「（丙○○第二次再到現場是做什麼事情？）答：戊○○跟他講說他妹妹要代他還錢的事」，「（你有無請丙○○送便當給你們吃？
    ）答：有的，他當天有買四個便當」，「（交付便當的地點？）答：是在溪底」
    等語，原審綜合被告丙○○多次到溪底與乙○○會合索債，及告訴人、證人等供
    述，認定被告丙○○與乙○○等人有犯意聯絡，其認定核無違誤，被告丙○○上
    訴為無理由。另被告乙○○上訴意旨以告訴人之指訴不實，且告訴人當日不斷對
    外與其父、姊、妹、友人聯絡，足證告訴人並未遭受威脅，而係自願協談債務問
    題，證人陳鴻裕、甲○○係事後到場，係聽聞告訴人之指訴，採證所拍攝之坑洞
    照片，亦係事後告訴人任意指證，證人並無法證明告訴人所述屬實，且被告乙○○與告訴人均任職太陽保險公司，彼此相識，不可能對相識之人脅迫索債，本件
    係告訴人自願進行協商償還債務，被告乙○○並無強迫行為云云，惟查告訴人雖
    多次以電話與家人朋友聯絡，然告訴人始終被乙○○等人控制中，而告訴人以電
    話向家人朋友籌款還債，並不能以告訴人有以電話與外人聯絡，而認定告訴人未
    被限制自由，又警員陳鴻裕、甲○○所證及現場照片，均屬認定告訴人指訴是否
    屬實之佐證，原審依據告訴人之指訴，證人之證言，現場情況而認定被告乙○○
    有本件犯行，原審理由已詳加敘明，核無違誤，被告乙○○上訴亦無理由，均應
    予以駁回。
三、據上論斷，應依刑事訴訟法第三百六十八條，判決如主文。
本案經檢察官丁○○到庭執行職務。
中      華      民      國    九十二  年    十二      月      十六      日
                                  臺灣高等法院臺中分院刑事第三庭
                                        審判長法  官  陳  朱  貴
                                              法  官  廖  柏  基
                                              法  官  劉  連  星
右正本證明與原本無異。
如不服本判決應於收受送達後十日內向本院提出上訴書狀，其未敘述上訴之理由者並
得於提起上訴後十日內向本院補提理由書（均須按他造當事人之人數附繕本）。
                                              書記官  李  妍  嬅
中      華      民      國      九十二   年     十二      月    十六    日
附錄論罪科刑法條
中華民國刑法第二百七十七條第一項 (普通傷害罪)
傷害人之身體或健康者，處三年以下有期徒刑、拘役或一千元以下罰金。
中華民國刑法第三百零二條第一項 (剝奪他人行動自由罪)
私行拘禁或以其他非法方法，剝奪人之行動自由者，處五年以下有期徒刑、拘役或三
元以下罰金。
                                                                        Ｉ


司法院資訊處製作；財團法人民間司法改革基金會備份。
